【裁判字號】    94,易緝,93
【裁判日期】    950310
【裁判案由】    詐欺
【裁判全文】
臺灣高雄地方法院刑事判決              94年度易緝字第93號
公  訴  人  臺灣高雄地方法院檢察署檢察官
被      告  甲○○
上列被告因詐欺案件，經檢察官提起公訴（88年度偵緝字第400
號），本院判決如下：
    主  文
甲○○無罪。
    理  由
一、公訴意旨略以：被告甲○○於民國83年間，因經濟欠佳，明
    知並無還款能力，竟意圖為自己不法之所有，向告訴人丙○
    ○佯稱其承包工程，有利可圖，邀丙○○投資新臺幣（下同
    ）160 萬5 千元，丙○○不知有詐而如數交付予被告甲○○
    ，被告甲○○得款後，即避不見面，迄今尚未還款。因認為
    被告甲○○所為係涉犯刑法第339 條第1 項之詐欺取財罪嫌
    。
二、公訴人認被告涉犯刑法第339 條第1 項之詐欺取財罪嫌，無
    非係以：(1)告訴人之指訴；(2)卷附被告所簽發之本票6 張為
    其論據。訊據被告堅決否認有何詐欺取財犯行，辯稱：當時
    伊與告訴人一起投資作板模工程，也是渠2 人一起去接洽的
    ，伊確實有收到告訴人交付之投資160 萬5 千元，後來伊2
    人所投資之款項被工頭鄭恩賜騙走了，這件事告訴人也知情
    ，伊沒有詐欺告訴人之行為等語。
三、證據能力部分：
    按刑事訴訟法關於證人之訊問，採具結制度，其用意在擔保
    證言之真實性及憑信性，並提高證人之責任心及警戒心，使
    為誠實之陳述，是具結乃證言真實性之程序擔保，又刑事訴
    訟法第186 條第1 項前段所規定之「具結」，係指「依法」
    具有義務之人，履行其具結義務而言，依刑事訴訟法之規定
    ，並非所有未令其具結之證人所為之陳述即當然無證據能力
    ，故證據能力之有無，不能單純以證人是否具結為斷（最高
    法院93年度台上字第2241號判決可資參照）。又按中華民國
    92年1 月14日修正通過之刑事訴訟法施行前（92年9 月1 日
    施行），已繫屬於各級法院之案件，其以後之訴訟程序，應
    依修正刑事訴訟法終結之，但修正刑事訴訟法施行前已依法
    定程序進行之訴訟程序，其效力不受影響，刑事訴訟法施行
    法第7 條之3 定有明文。本件告訴人丙○○於檢察官偵查時
    及本院88年11月11日訊問時雖均未具結，然告訴人丙○○於
    修正通過之刑事訴訟法施行前，係本於告訴人之獨特地位而
    為陳述，依當時有效之刑事訴訟法並無應具結之明文規定，
    故告訴人丙○○於刑事訴訟法修正前所為之陳述，並不因其
    未具結而無證據能力，合先敘明。
四、實體部分：
  (一)按犯罪事實應依證據認定，無證據不得認定犯罪事實；不能
    證明被告犯罪者，應諭知無罪之判決，刑事訴訟法第15 4條
    第2項 、第301 條第1 項分別定有明文。又事實之認定，應
    憑證據，如未能發現相當證據，或證據不足以證明，自不能
    以推測或擬制之方法，為裁判基礎；且認定不利於被告之事
    實須依積極證據，苟積極證據不足為不利於被告事實之認定
    時，即應為有利於被告之認定；另認定犯罪事實所憑之證據
    ，雖不以直接證據為限，間接證據亦包括在內，然而無論直
    接證據或間接證據，其為訴訟上之證明，須於通常一般之人
    均不致有所懷疑，而得確信其為真實之程度者，始得據為有
    罪之認定，倘其證明尚未達到此一程度，而有合理之懷疑存
    在而無從使事實審法院得有罪之確信時，即應由法院為諭知
    被告無罪之判決（最高法院40年台上字第86號、30年台上字
    第816 號、76年台上字第4986 號 判例意旨參照）。再者，
    刑法第339 條第1 項詐欺罪之成立，以意圖為自己或第三人
    不法之所有，以詐術使人將本人或第三人之物交付為要件，
    若行為人所用方法，不能認為詐術，亦不致使人陷於錯誤，
    則不得遽以該罪相繩（最高法院46年台上字第260 號判例）
    。復按刑法第339 條之詐欺罪，係以行為人於客觀上施用詐
    術使人陷於錯誤，並於行為之初，即已意圖為不法之所有或
    意圖得財產上之不法利益，為其構成要件。故如依積極證據
    足可証明行為人確係意圖不法所有時，固得論以刑法第339
    條之罪，倘若行為人施詐時之意圖尚有存疑，依調查之結果
    復不足以認定其自始具有上述主觀犯罪構成要件，即不能概
    對被告繩以刑事責任。況民事債務當事人間，若有未依債務
    本旨履行給付之情形，在一般社會經驗而言，原因非一；其
    因不可歸責之事由無法給付，或因合法得對抗他造主張抗辯
    而拒絕給付，甚至債之關係成立後，始行惡意遲延給付，皆
    有可能，非必出於自始無意給付之詐欺犯罪一端。又刑事被
    告依法不負自證無罪之義務，苟無足以證明其在債之關係發
    生時，自始即具有不法所有意圖之積極證據，亦僅能令負民
    事之遲延給付責任，依刑事訴訟法第154 條之規定，尚不得
    據此債信違反之客觀事態，而推定被告自始即有詐欺取財或
    詐欺得利之犯意。
  (二)經查：
    1.被告於83年間，邀約告訴人投資板模工程，告訴人應允後
      ，乃陸續交付投資款共計160 萬5 千元予被告等情，業據
      告訴人於本院審理時證述明確（本院95年1 月13日審判筆
      錄參照），復為被告不爭執，此部份堪認屬實。
    2.告訴人於偵訊時稱：「甲○○於83年向我拿了160 萬5 千
      元，當時未開憑證。」（86年10月30日偵訊筆錄）、「他
     （即 被告）跟我說要作板模工作。」（88年4 月23日偵訊
      筆錄）、「當初他叫我投資，說他有標工程。」（本院88
      年11月11日訊問筆錄）、「（與被告認識多久﹖）超過10
      年。（83年間是否有投資被告的工程﹖）當時我有答應要
      投資。‧‧‧（為何他叫妳投資妳就投資﹖）當時大家很
      熟，是很好的朋友。（之前你們有無金錢往來﹖）沒有，
      這是第一次。‧‧‧（為何第一次就投資這麼大的錢﹖）
      因為大家都有認識，我信任他。」（本院95年1 月13日審
      判筆錄），依告訴人上開之證述，足見告訴人投資被告承
      包之板模工程，係基於朋友間情誼及相互信任而為。再者
      ，上開160 萬5 千元之投資款並非小數目，而告訴人為一
      有社會經驗之成年人，對於自可判斷得失後審慎決定，是
      以告訴人於答應出錢投資被告承包之板模工程時，應非係
      因被告施用詐術而使其陷於錯誤始答應借款無訛。
    3.又據告訴人於告訴狀中陳稱：「被告甲○○得款後，竟去
      向不明，音訊全無‧‧‧遂於85年2 月6 日年節前夕尋獲
      （被告），經理論指責，被告在不情願下簽下6 張本票後
      ，又一去至今音訊全無，屆期未獲兌現」等語，並提出被
      告所簽發之6 張本票為據，而被告對於其確為系爭本票之
      發票人，並不爭執，然被告簽發上開6 張本票之行為，充
      其量僅得證明被告與告訴人確有共同投資之情事存在，並
      無法以被告於事後簽發上開6 張本票予告訴人，據以認定
      被告於邀約告人投資之始，即有詐欺之不法所有意圖甚明
      ，是上開6 張本票自難以此採為被告犯罪之依據。
    4.綜上所述，本件所以為被告犯行之證明者，實僅有告訴人
     之指述，及卷附之本票為據，然上開證據均無從為被告不
     利認定之依據；此外，復查無其他積極證據足以認定被告
     確有公訴意旨所指之犯行，依前開說明，不能證明被告犯
     罪，自應為其無罪之判決，以昭審適。
據上論斷，應依刑事訴訟法第301 條第1 項，判決如主文。
本案經檢察官乙○○到庭執行職務。
中    華    民    國    95    年    3     月    10    日
                  刑事第十一庭  審判長法  官   何秀燕
                                      法  官   楊智守
                                      法  官   戰諭威
以上正本證明與原本無異。
如不服本判決，應於判決送達後10日內，向本院提出上訴狀。
中    華    民    國    95    年    3     月    10    日
                                      書記官   唐美玲


司法院資訊處製作；財團法人民間司法改革基金會備份。
